臺灣高等法院臺南分院刑事判決　 94年度重上更(一)字第527號
上　訴　人
即　被　告　丁○○
選任辯護人　嚴庚辰律師
　　　　　　陳國瑞律師
上列上訴人因過失致死案件，不服臺灣嘉義地方法院八十九年度
訴字第六五五號中華民國九十一年九月六日第一審判決（起訴案
號：臺灣嘉義地方法院檢察署八十九年度偵字第六三三七號、八
十九年度調偵字第一六０號），提起上訴，判決後，經最高法院
發回更審，本院判決如下：
    主  文
原判決關於被告丁○○部分撤銷。
丁○○從事業務之人，因業務上之過失致人於死，處有期徒刑伍
月，如易科罰金，以參佰元折算壹日，緩刑參年。
    事  實
一、緣丁○○係台南縣新營市○○里○○路廿一號「盟洋水電工
    程機工程行」（下稱盟洋工程行）負責人，自八十九年七月
    一日起，以每月薪資新台幣（下同）三萬五千元僱用乙○○
    （業經本院上訴審判處有期徒刑六月確定），擔任現場工地
    主任，二人均為從事業務之人；丁○○明知承包工程，擔任
    現場工地主任之人，須對工程品質及安全負責，需具有專業
    執照始能擔任，不能隨便找人代理；嗣「盟洋工程行」向臺
    灣電力股份有限公司嘉義區營運處，承攬在嘉義市○○路段
    開挖道路，從事埋設地下管線工程，並向上開台電公司呈報
    本件現場工地負責人為甲○○（具有專業執照），迨於八十
    九年六月廿九日，盟洋工程行向嘉義市政府申請開挖道路，
    核准期間為八十九年七月一日至八十九年八月卅一日，丁○○竟將原呈報台電公司之工地主任甲○○，調往台南另一工
    地，而改派未具工地主任專業執照乙○○擔任，旋於八十九
    年七月廿日，盟洋工程行在嘉義市○○路段開挖道路，從事
    埋設地下管線工程時，應注意道路開挖後，即應迅速回填及
    採取設置適當警告標誌安全措施，於當日下午五時收工後，
    因丁○○所指派現場工地負責人乙○○欠缺工地主任專業知
    識，而疏未注意將所開挖道路，確實回填及設置夜間燈光警
    告標誌，以避免人車行經該路段，發生行車事故，同晚十一
    時許，適賴盟書駕駛ＵＧＮ－一二三號機車，途經該路段時
    ，因地面凹凸不平，致其機車不慎滑倒，造成賴盟書受有頭
    部外傷、下顎骨骨折、顱底骨折及硬腦膜下出血等傷害，並
    肇致腦中樞神經系統感染、衰竭及水腦症，經送嘉義市聖馬
    爾定醫院急救，延至八十九年十月廿一日上午一時五十分許
    ，不治死亡。
二、案經賴盟書父親丙○○訴由嘉義市警察局第二分局報請臺灣
    嘉義地方法院檢察署檢察官偵查起訴及檢察官自動檢舉偵查
    起訴。
    理  由
一、訊據上訴人即被告丁○○供承於上揭時地施工事實，然否認
    有過失犯行，辯稱：伊係盟洋水電工程機工程行負責人，系
    爭工程原向台電公司陳報之工地負責人為甲○○，後來因甲○○調台南，始改派乙○○擔任系爭工程現場負責人，但伊
    未去系爭工地，現場由領班林長村負責，且當天收工時確有
    回填開挖部分，因大雨沖涮造成路面不平，非伊責任云云。
二、惟查：
  (一)上揭時地因盟洋工程行施工後，道路回填不當及與垂楊路施
    工路段未設置警告標誌，導致賴盟書騎駛機車，不慎摔倒致
    死事實，業據被告丁○○及同案被告乙○○於警訊及偵查中
    自承過失不諱，核與被害人賴盟書父親丙○○指訴及證人即
    到場處理警員林建男證述情節相符，並有臺灣嘉義地方法院
    檢察署相驗屍體證明書、驗斷書（詳相驗卷二一至二六頁）
    及天主教聖馬爾定醫院診斷證明書在卷可憑（詳警卷六頁）
    暨道路交通事故調查報告表、現場照片二十紙、臺灣電力股
    份有限公司嘉義區營業處配電工程採購承攬契約及挖掘道路
    申請書在卷可稽（詳警卷七至二十頁）。被告丁○○所營盟
    洋工程行因施工不當致被害人賴盟書死亡事實，應堪確認。
  (二)又訊據證人即台電公司本件工程現場監工黃品彰於原審供稱
    ：本件工程由盟洋工程行承包，工安人員是甲○○，而工安
    人員要對工程品質及安全負責，要有執照，不能隨便找人代
    理；事故發生當天，甲○○是請乙○○代理，乙○○算是現
    場負責人，伊平常要和工頭溝通，均是透過乙○○等語（詳
    原審卷六一至六七頁）。而盟洋工程行向台灣電力股份有限
    公司嘉義區營運處承攬本件工程時，所陳報至該處之工地負
    責人為甲○○，有盟洋工程行本件系爭工程品管組織表一份
    在卷可憑（詳更一卷七一頁）。又同案被告即證人乙○○於
    更一審供稱，本件系爭工程原來工地主任是甲○○，後來因
    為公司在台南也有工作，甲○○臨時調派去台南，是丁○○
    派我來本件工程擔任工地主任，我擔任工地主任時，並沒有
    執照等語（詳更一卷八四至八五、八七頁）。另證人即本件
    施工人員何瑞治、林財丁、蘇家興於原審亦供稱：甲○○不
    在工地監管時，均由乙○○負責等語（詳原審卷一一四至一
    一五頁）。又被告丁○○於更一審亦供稱，盟洋工程行有工
    地主任執照只有甲○○一人，本件工程於甲○○調去台南後
    ，即由沒有工地主任執照的乙○○負責等語（詳更一卷九○
    至九一頁）。由此可見，本件系爭工程於甲○○調往台南工
    作後，被告丁○○即改派未具有工地主任執照乙○○為現場
    負責人無訛。是被告丁○○將原呈報具有專業執照甲○○調
    往他處工作，而改派未具有工地主任執照乙○○擔任工程監
    督，其於本件系爭工程施工，自有疏失甚明。
  (三)又被告丁○○係工程行負責人，明知對工程品質及安全負責
    工安人員應有執照，不能隨便找人代理；而盟洋工程行承包
    本件工程工安人員是甲○○，而甲○○於事故發生前即八十
    九年年五月六日，已他調至台南另一工地，本件現場工安人
    員即由乙○○代理，乙○○非工安人員且無執照，足徵被告
    丁○○對現場工地安全維護，有明顯疏失。且案發日白天下
    雨，晚間未下雨；當時路面有坑洞，施工完是用泥土填補，
    因下午下雨流失，所以還是造成坑洞，亦經到場警員林建男
    於原審供證在卷（詳原審卷一一二頁）。足徵被告丁○○於
    原工安人員甲○○調往臺南後，未選派適格工安人員執行職
    務，且案發當天收工時，工地未確實回填路面，復因天雨未
    加強注意安全，始肇事本件車禍。被告丁○○辯稱當天收工
    時有回填開挖部分，因大雨沖涮造成路面不平，自非可採。
  (四)另按工地主任應領有中央主管機關核發之執業證，並經中央
    主管機關會同中央勞工主管機關評定合格者，始得擔任，營
    造業法第三十條第二項定有明文。又公共工程承攬契約，於
    施工期間，廠商應指派適當之代表人為工地負責人，代表廠
    商駐在工地，督導施工，管理員工及器材，並負責一切廠商
    辦理事項，行政院公共工程委員會所頒工程採購契約範本第
    九條第一款亦有明文。本件盟洋工程行，於承攬系爭工程時
    ，既向灣電力股份有限公司嘉義區營運處，陳報工地負責人
    為甲○○，顯系出於工程發包單位有此要求，則系爭工程承
    攬人盟洋工程行負責人即被告丁○○，自應始終均維持具有
    工地負責人資格者，在系爭工程現場擔任負責人。被告丁○○竟於系爭工程施工期間，竟將原呈報系爭工程現場負責人
    甲○○調往他處，而改派未具工地主任資格乙○○在系爭工
    程現場負責，其於本件車禍事故發生，自難解其疏失之責。
  (五)本件車禍被害人賴盟書，因此受傷死亡，業經臺灣地方法院
    檢察署檢察官督同檢驗員相驗屬實，製有勘驗筆錄、相驗屍
    體證明書、驗斷書在卷可憑。另本件經送臺灣省嘉雲區車輛
    行車事故鑑定員會鑑定結果，亦認施工單位施工不當，夜間
    未妥設警示標誌，為肇事原因等情，有該會九十年七月廿日
    嘉鑑字九００七０二號鑑定書在卷可按。本件被告丁○○將
    原呈報工地負責人甲○○他調，而改派未具工地主任資格乙○○於系爭工程負責，致同案被告乙○○出現有上開疏失，
    因而肇事被害人賴盟書死亡之結果，則被告丁○○其本人雖
    未在現場參與施工，但其對於系爭工程施工，所指派工地負
    責人不當，自有疏失，其疏失當與被害人賴盟書死亡結果間
    ，顯具有相當因果關係存在無疑。
  (六)綜上，被告丁○○過失致死犯行，事證明確，堪以認定。
三、查被告丁○○係盟洋工程行負責人，其僱用乙○○擔任管線
    埋設現場工地主任，為從事業務之人，被告丁○○明知承包
    工程，擔任現場工地主任之人，須對工程品質及安全負責，
    需具有專業執照始能擔任，不能隨便找人代理；嗣「盟洋工
    程行」向臺灣電力股份有限公司嘉義區營運處，承攬本件系
    爭工程，並向台電公司呈報本件現場工地負責人甲○○（具
    有專業執照），被告丁○○竟將原陳報台電公司工地主任甲○○調往台南，而改派未具工地主任資格乙○○擔任系爭工
    程現場負責人，致於系爭工程開挖道路從事埋設地下管線工
    程時，乙○○因疏未注意，將開挖道路確實回填及設置夜間
    燈光警告標誌，以防止人車行經該路段發生事故，當被害人
    賴盟書駕駛機車行經該處，因地面凹凸不平，致所駕駛機車
    不慎滑倒，造成賴盟書受有頭部外傷、下顎骨骨折、顱底骨
    折及硬腦膜下出血等傷害，並肇致腦中樞神經系統感染、衰
    竭及水腦症，經救治無效死亡。核被告丁○○所為，係犯刑
    法第二百七十六條第二項業務過失致人於死罪。
四、按刑法第四十一條第一項，已於中華民國九十年一月四日修
    正規定：「犯最重本刑為五年以下有期徒刑之罪，而受六月
    以下有期徒刑或拘役之宣告，因身體、教育、職業或家庭之
    關係或因其他正當事由，執行顯有困難者，得以一元以上三
    元以下折算一日，易科罰金。但確因不執行所宣告之刑，難
    收矯正之效或難以維持法秩序者，不在此限」。並於九十年
    月十日經總統公布施行，本件被告犯罪時間，為八十九年七
    月廿日，渠行為後，法律已有變更，自應依刑法第二條前段
    規定適用裁判時法律，合先敘明。
五、原判決以被告丁○○罪證明確，因予論罪科刑，固非無見。
    惟查：被告丁○○雖係盟洋工程負責人，但既已指派乙○○
    擔任現場工地主任，而被告丁○○其本人，復未在現場參與
    施工，其對系爭工地施工不當，致人死亡，何以應負過失責
    任？又被告丁○○僱用未領有執照乙○○擔任工地主任，雖
    有疏失，然擔任上開工程工地主任，究依何法規，須領有何
    種執照？均未見原判決予以論述，其自有判決不載理由疏失
    ，顯有未當。被告丁○○上訴意旨，否認犯行，固無理由。
    然原判決既有可議，即屬無可維持，應由本院將原判決，關
    於被告丁○○部分撤銷改判。爰審酌被告丁○○犯後，已與
    被害人父母成立調解，並賠償二百六十萬元，有嘉義市東區
    調解委員會調解筆錄協議書及和解書在卷（詳八十九年調偵
    字一六０號卷十一至十二頁）及其生活狀況、智識程度、犯
    罪所生危害與犯後態度等一切情狀，對被告丁○○量處有期
    徒刑五月，並諭知所處徒刑如易科罰金，以三百元，折算一
    日標準，以資懲儆；又被告丁○○前未曾受有期徒刑以上刑
    之宣告，有臺灣高等法院被告全國前案紀錄表在卷可稽，因
    一時過失，致罹刑典，犯後已知悔悟，並賠償被害人家屬，
    經此次偵審程序，並宣告有期徒刑，應知所警惕，信無再犯
    之虞，本院因認其所受宣告之刑，以暫不執行為適當，爰併
    諭知緩刑三年，以啟自新。
據上論斷，應依刑事訴訟法第三百六十九條第一項前段、第三百
六十四條、第二百九十九條第一項前段，刑法第二百七十六條第
二項、第四十一條第一項前段、第七十四條第一款，罰金罰鍰提
高標準條例第一條前段、第二條，判決如主文。
本案經檢察官李傳來到庭執行職務。
中　　華　　民　　國　　94　　年　　12　　月　　8 　　日
                  刑事第六庭    審判長法　官  蔡崇義
                                      法　官  吳永宋
                                      法　官  董武全
以上正本證明與原本無異。
如不服本判決，應於收受本判決後十日內向本院提出上訴書狀。
其未敘述上訴理由者並得於提起上訴後十日內向本院補提理由書
狀（均須按他造當事人之人數附繕本）「切勿逕送上級法院」。
　　　　　　　　　　　　　　　　　　　書記官  許美惠
中　　華　　民　　國　　94　　年　　12　　月　　8 　　日
附錄法條：
刑法第二百七十六條：
因過失致人於死者，處二年以下有期徒刑、拘役或二千元以下罰
金。
從事業務之人，因業務上之過失犯前項之罪者，處五年以下有期
徒刑或拘役，得併科三千元以下罰金。
